【裁判字號】    91,易,1337
【裁判日期】    921017
【裁判案由】    妨害兵役
【裁判全文】
臺灣臺北地方法院刑事判決                        九十一年度易字第一三三七號
    公  訴  人  臺灣臺北地方法院檢察署檢察官
    被      告  丙○○  男  民.
右列被告因妨害兵役案件，經檢察官聲請以簡易判決處刑（九十一年度偵字第一九二
五五號），本院受理後（受理案號為九十一年度簡字第三三五九號）認不宜以簡易判
決處刑，本院適用通常程序判決如左：
    主  文
丙○○無罪。
    理  由
一、聲請簡易判決處刑意旨略以：被告丙○○（檢察官於聲請簡易判決處刑書犯罪事
    實欄誤載為陳嘉明，應予更正）係後備軍人，原將
    路一一六巷二十三弄七號五樓，嗣於民國九十一年七月三日起遷出上開處所，無
    故不依規定申報，致使臺北市後備司令部所發、指定其應於九十一年七月十六日
    前往臺北市○○路六五三號永春坡營區報到之點閱召集令無法送達等語，因認被
    告涉犯妨害兵役治罪條例第十條第一項第三款後備軍人意圖避免召集，居住所遷
    移，無故不依規定申報，致使召集令無法送達之後備軍人妨害兵役罪嫌（聲請書
    之證據並所犯法條欄本來記載被告係犯妨害兵役治罪條例第十一條第一項第三款
    、第三項罪嫌，應依同條例第七條第二項論科，嗣由全程到庭實行公訴之檢察官
    於本院九十二年三月十一日調查中以言詞更正被告所犯法條為妨害兵役治罪條例
    第十條第一項第三款之罪嫌）。
二、按犯罪事實應依證據認定之，無證據不得認定其犯罪事實。又不能證明被告犯罪
    者，應諭知無罪之判決，刑事訴訟法第一百五十四條第二項、第三百零一條第一
    項分別定有明文。
三、本件公訴人認被告涉犯妨害兵役治罪條例第十條第一項第三款之後備軍人妨害兵
    役罪嫌，無非以臺北市後備司令部移送報告書、點閱召集令及訪查報告表各一紙
    資為論據。訊據被告丙○○堅詞否認有何違反妨害兵役治罪條例之犯行，辯稱：
    遷移戶口是由我父親乙○○辦理，當時係因生意失敗方遷移戶口，並非要逃避兵
    役，且先前我亦有參與點召，目前我
    二十三弄七號五樓之一，而點閱召集令上所載之地址為臺北市中正區○○○路一
    一六巷二十三弄七號五樓，係錯誤之地址，而警員亦係依上開錯誤之地址送達，
    當然無法送達等語。經查：
  (一)查被告之
    九十年九月七日遷出上址，並遷入台北市中正區○○○路一一六巷二十三弄七號
    五樓之一，而向台北市中正區戶政事務所辦理遷入上開愛國東路之住址時，由於
    當時承辦人員作業疏忽，將五樓之一誤植為五樓之事實，有台北市中正區戶政事
    務所九十一年十二月十一日北市正字第０九一三一二七五九００號函暨更正後戶
    北市中正區○○○路一一六巷二十三弄七號五樓，警員前往查訪之地址亦同前址
    ，有點閱召集令及台北市後備司令部列管後備軍人行方不明遷出未報移送法辦年
    務所辦理登記時記載錯誤所致，非可歸責於被告。
  (二)查被告之
    ，而被告自八十八年迄今均居住於台北市○○路九六巷七號五樓處，並未居住前
    開寧波西街及愛國東路之
    頁），而證人即被告之父乙○○到庭陳稱：我在遷入
    前開愛國東路地址之屋主）如有公文書要轉告我，且我們都會以電話聯繫等語（
    見本院卷第一四八頁），證人戊○○即被告遷入之上開愛國東路地址之屋主亦於
    本院調查中到庭證稱：我有出借愛國東路的地址供被告遷入
    該屋，但是我有告訴實際居住該屋的房客有多少人寄放在該戶口，而且如果有掛
    號信，無論是我的或是其他人的，房客都會通知我，我去代領，但是一開始被告
    的住址就登記錯了，所以從未有被告的信件等語（見本院卷第一四二、一四三頁
    及第一四五頁），又證人丁○○即被告遷入之前開寧波西街地址之屋主於本院調
    查中到庭證稱：我有讓乙○○將被告之
    並未居住該處，但是我如果有收到他們的信件，都會轉交給他們等語（見本院卷
    第一二六、一二七頁），由上開證詞足認被告雖未居住於
    均有委請屋主代為領取之事實，且被告於八十五年三月三日退伍後，於九十年一
    月一日曾經點召（當時其
    集令並如期報到之事實，有台北市後備司令部九十二年三月三十一日昂愛字第０
    九二０００二五七八號函暨台北市後備司令部後備軍人資料顯影一份附卷可證（
    見本院卷第一六五、一六六頁），益證被告並無避免召集之主觀意圖甚明。
    綜上所述，既無積極證據足以認定被告有何妨害兵役犯行，揆諸首揭規定，應為
    無罪判決之諭知。
四、公訴人雖於本院九十二年九月十七日審理時以言詞表示更正本案犯罪事實為：被
    告明知並未實際居住於臺北市中正區○○○路一一六巷二十三弄七號五樓之一，
    而該處住戶亦無替被告收受兵單之權限，竟於八十八年二月二日遷移
    愛國東路之地址，為此不實之申報，因認被告涉犯妨害兵役治罪條例第十條第一
    項第三款之後備軍人妨害兵役罪嫌等語。按我國刑事訴訟法上對於犯罪事實之更
    正並無明文規定，惟如犯罪事實有誤寫、誤算之顯然錯誤，或於不妨害事實同一
    性之情況下，非不得允由公訴人更正之，然此更正，仍需以檢察官起訴請求確定
    其具有違法性之基本社會事實同一之範圍內為之。查本件公訴人起訴之犯罪事實
    為「被告原將
    十一年七月三日起遷出上開處所，無故不依規定申報，致使點閱召集令無法送達
    」，嗣檢察官於審理期日方以言詞更正犯罪事實為「被告未實際居住於臺北市中
    正區○○○路一一六巷二十三弄七號五樓之一，竟於八十八年二月二日遷移
    至上開愛國東路之地址，而為不實之申報」（見本院卷第一八三頁），起訴法條
    雖均為妨害兵役治罪條例第十條第一項第三款之後備軍人妨害兵役罪，然所謂事
    實同一，乃指刑罰權所以發生之原因事實係屬同一，亦即其基本事實相同者而言
    ，非僅以起訴法條為斷，而上開二犯罪事實之犯罪時間相距達三年之久，且其一
    為「無故不依規定申報」之消極不作為，另一則為「不實申報」之積極作為，行
    為態樣迥異，在社會事實關係上，乃截然不同之兩事，要無事實同一之可言，是
    無從准許本件公訴人所為犯罪事實之更正；又國家制定刑事訴訟法之目的，在於
    對特定被告之特定犯罪事實，經由審判程序以決定國家刑罰權對之存在與否及其
    範圍，實施刑事訴訟程序之公務員，自應兼顧實質的真實發見及程序之正義，以
    保護被告之合法權益；查本案多次調查期日均以公訴人起訴書所載之犯罪事實予
    以調查，詎公訴人至本院九十二年九月十七日審理期日，方以言詞對於起訴之犯
    罪事實為上開更正，使被告未能適切行使法律所賦予之防禦權，並就此為有利辯
    明之機會，是本院倘准許公訴人為本件犯罪事實更正，就保障被告於訴訟上之權
    利而言，亦有未洽。是此部分宜由檢察官另行依法處理，附此敘明。
據上論斷，應依刑事訴訟法第四百五十二條、第三百零一條第一項，判決如主文。
本案經檢察官甲○○到庭執行職務。
中      華      民      國    九十二    年      十      月     十七     日
                                      臺灣臺北地方法院刑事第九庭
                                          審判長法  官  葉建廷
                                                法  官  林鴻達
                                                法  官  林怡秀
右正本證明與原本無異。
如不服本判決，應於判決送達後十日內，向本院提出上訴狀。
                                                書記官  林義盛
中      華      民      國    九十二    年      十      月     十七     日


司法院資訊處製作；財團法人民間司法改革基金會備份。
